【裁判字號】    97,上訴,4651
【裁判日期】    971231
【裁判案由】    妨害自由等
【裁判全文】
臺灣高等法院刑事判決                97年度上訴字第4651號
上  訴  人  臺灣板橋地方法院檢察署檢察官
上  訴  人
即  被  告  丁○○
選任辯護人  陳佳瑤律師
            陳筱屏律師
            李育敏律師
上  訴  人
即  被  告  庚○○
選任辯護人  陳澤榮律師
            張仁龍律師
被      告  己○○
選任辯護人  陳傳中律師
被      告  丙○○
選任辯護人  許碧真律師
被      告  甲○○
                      號
            乙○○
前列二人共同
選任辯護人  周彥憑律師
            廖穎愷律師
被      告  戊○○
選任辯護人  陳澤榮律師
            張仁龍律師
上列上訴人因妨害自由等案件，不服臺灣板橋地方法院97年度訴
字第897號，中華民國97年8月13日第一審判決（起訴案號：臺灣
板橋地方法院檢察署95年度偵字第26200號、27794號、96年度偵
字第195、196、197號），提起上訴，本院判決如下：
    主  文
上訴駁回。
    事  實
一、己○○平日以裝潢為業，並兼營本國人士與越南女子結婚之
    仲介業務；丁○○係「華特人才仲介國際有限公司」（下稱
    華特仲介公司，現已停業）之實際負責人，專營台籍、外籍
    監護工、幫傭、工廠勞工之仲介，其配偶蔡應龍因與己○○
    係同鄉關係，故與己○○彼此間素有往來；阮氏容係越南女
    子，結婚來台後，因在台北縣三重市○○街173號處協助其
    夫家賣冰品而與己○○結識；庚○○則在高雄縣鳥松鄉○○
    路256號與其夫戊○○經營「好記檳榔攤」，前因華特公司
    為其仲介聘雇外勞而認識丁○○，再經丁○○介紹而認識己○○。
二、丁○○與庚○○或因申請入境之外勞人力不足，或因其經營
    之店面有人力方面之需求而欲雇用外勞，且知己○○兼營本
    國人士與越南女子結婚之仲介業務，遂分別於民國93年5月
    間至同年8月間左右，委請己○○辦理越南籍女子來台工作
    事宜。經己○○告知渠等以假結婚方式辦理越南女子來台工
    作之費用共需約新臺幣（下同）25萬元，於徵得丁○○、庚○○同意並支付部分款項後，己○○即先各與朱昌浪、吳正
    龍（上2人均未據檢方起訴）議妥以10萬元之代價作為該2人
    充任來台工作越南籍女子之人頭老公，之後再委請丙○○代
    為前往越南尋覓有意以假結婚方式來臺工作之越南籍女子，
    並允諾丙○○辦妥每名之代價為2萬元。
三、丁○○、庚○○遂分別與己○○、丙○○、吳正龍、朱昌浪
    等人基於行使使公務員登載不實文書之犯意聯絡，先由丙○○偕同朱昌浪、吳正龍搭機前往越南，而丙○○於尋得有意
    以假結婚方式來台工作而與上開人有相同犯意聯絡之黃氏雪
    梅（業據檢方為不起訴處分）、阮氏金鸞（業據檢方為緩起
    訴處分）後，即透過與渠等有相同犯意聯絡年籍姓名均不詳
    綽號「阿明」之成年男子安排下，於93年8月16日在越南西
    寧省當地戶政事務所辦畢黃氏雪梅與朱昌浪、阮氏金鸞與吳
    正龍之結婚登記手續。丙○○、朱昌浪、吳正龍返台後，己○○即分別於93年9月10日偕同朱昌浪前往台北三重戶事務
    所、於93年10月4日偕同吳正龍前往台北市文山區第一戶政
    事務所辦理結婚登記，使該等戶政事務所公務員於職務上所
    掌之戶籍登記簿、戶口名簿、戶籍謄本等公文書上為不實結
    婚登記之記載，足以生損害於戶政機關戶籍及身分管理之正
    確性。嗣由己○○代為持上開登載不實婚姻內容之戶籍謄本
    等文件，向內政部警政署入出境管理局（現改稱內政部入出
    國及移民署）行使，以配偶來臺依親為由，申辦領得黃氏雪
    梅、阮氏金鸞得以入境之來台簽證，而使黃氏雪梅於93年9
    月25日、阮氏金鸞於93年10月7日得持以入境。黃氏雪梅、
    阮氏金鸞入境後，黃氏雪梅由己○○、丙○○帶同往丁○○
    經營之華特仲介公司，再由丁○○安排先後至不知情之溫鳳
    珍所經營「雙合盛小館」及不知情之朱秋遠所經營基隆市仁
    愛市場D36豬肉攤位工作；阮氏金鸞由己○○帶同前往庚○○與其夫戊○○經營之「好記檳榔攤」工作。
四、案經內政部警政署暨臺北縣政府警察局土城分局報請臺灣板
    橋地方法院檢察署檢察官偵查起訴。
    理  由
壹、證據能力：
一、按被告以外之人在警局所為之供述筆錄，為刑事訴訟法第15
    9條第1項之傳聞證據，無證據能力，是證人阮氏金鸞、李氏
    虹、黃氏雪梅之警詢筆錄及被告己○○、丁○○、丙○○、
    甲○○、乙○○、戊○○、庚○○在警詢所為有關其他被告
    涉案情節之供述筆錄均無證據能力。
二、證人己○○於95年11月2日偵訊筆錄、阮氏金鸞、戊○○、
    庚○○於95年11月2日偵查筆錄、證人丙○○於95年11月23
    日偵訊筆錄、證人阮氏金鸞、李氏虹於95年12月7日偵訊筆
    錄、證人黃氏雪梅於94年9月23日偵訊筆錄，均在證述前後
    具結在卷，未有顯不可信之情況，況證人己○○、戊○○、
    庚○○、丙○○、李氏虹均於原審審理時到庭接受交互詰問
    ，而證人阮氏金鸞、黃氏雪梅，則因係外國人士，且已出境
    ，有內政部入出國及移民署函附之入出國日期證明書等文件
    在卷可佐，有無法傳喚之情形，前開筆錄均有證據能力。
三、按刑事訴訟法第158條之3規定：「證人、鑑定人依法應具結
    而未具結者，其證言或鑑定意見，不得作為證據」，所謂「
    依法應具結而未具結者」，係指檢察官或法官依刑事訴訟法
    第175條之規定，以證人身分傳喚被告以外之人（證人、告
    發人、告訴人、被害人、共犯或共同被告）到庭作證，或雖
    非以證人身分傳喚到庭，而於訊問調查過程中，轉換為證人
    身分為調查時，此時其等供述之身分為證人，則檢察官、
    法官自應依本法第186條有關具結之規定，命證人供前或供
    後具結，其陳述始符合第158條之3之規定，而有證據能力。
    若檢察官或法官非以證人身分傳喚而以告發人、告訴人、被
    害人或共犯、共同被告身分傳喚到庭為訊問時（例如刑事訴
    訟法第71條、第219條之6第2項、第236條之1第1項、第248
    條之1、第271條第2項、第271條之1第1項），其身分既非證
    人，即與「依法應具結」之要件不合，縱未命其具結，純屬
    檢察官或法官調查證據職權之適法行使，當無違法可言，而
    前揭非以證人身分而在檢察官面前未經具結之陳述筆錄，除
    顯有不可信之情況者外，依法得為證據。是證人己○○於95
    年10月30日、95年11月17日之偵訊，被告丙○○、丁○○於
    95年10月30日之偵訊，被告乙○○、甲○○於95年10月31日
    、11月23日之偵訊，丁○○於95年11月16日之偵訊，係以共
    同被告身分接受偵訊，其所為供述，雖未具結，然於原審審
    理時業以證人身分傳喚到庭並具結作證，並接受被告詰問，
    且檢察官偵訊過程，查無違法取供之情形，所為陳述蓋係出
    於供述者之真意，而無顯有不可信之情形，此部分證據亦應
    認有證據能力。
四、末按本案所引用之其餘供述及非供述證據，經本院依法踐行
    調查證據程式，檢察官、辯護人及被告均不爭執其餘各該證
    據之證據能力，且迄本院言詞辯論終結前未就其餘證據之證
    據能力聲明異議，又查無依法應排除其證據能力之情形，是
    後述所引用其餘證據之證據能力均無疑義，依法自有證據能
    力，均得作為本案證據。
貳、有罪部分【被告己○○、甲○○、丙○○行使使公務員登載
    不實罪部分未據上訴，判決確定】：
一、訊據被告丁○○、庚○○則矢口否認有使公務員登載不實之
    犯行，被告丁○○辯稱: 伊只是幫黃氏雪梅找工作，伊是在
    她來台後才知道她是辦理假結婚來台云云；被告庚○○辯稱
    : 伊是到阮氏金鸞跑走之後才知道她是以假結婚方式來台工
    作的外勞云云。經查:
（一）被告丁○○部分：據共同被告己○○於95年10月30日偵查
      中供稱: 「（問：警詢稱郭表示人力不夠，要你協一些假
      結婚來台工作？）對，我就回她再找找看，但我只辦雪梅
      一個給她而已」（見95年度偵字第26200號卷第98頁）等
      語、於95年11月17日供稱；「是丁○○向我要人的，是要
      我找人辦假結婚進來。當時她也知道雪梅是假結婚入境的
      ，錢是我先跟丁○○收訂，等人入境後，她再把餘款給我
      ，金額共是25萬元」等語（見上開偵卷第256頁）。復參
      諸證人即共同被告丙○○於95年11月23日偵查中證稱: 「
     （問: 丁○○知道黃氏雪梅是假結婚？）她知道，因為蔡
      先生都會先跟丁○○講好，也都安排好黃氏雪梅的工作後
      才來找我」等語（見同上偵卷第281頁），及證人即共同
      被告己○○於原審97年7月11日審理時具結後證稱: 「（
      辯護人李育敏律師問：你請被告丙○○去越南找人來台工
      作，有無特定要幾人？）我告知被告丙○○要3人，因為
      當時手上的現金剛好只夠辦理3個人來台的費用，且手上
      接的案子也剛好要3個人。我接的案子，就是本案的3個案
      子」等語（見原審卷第198頁）、「（辯護人李育敏律師
      問: 黃氏雪梅到被告丁○○處工作，被告丁○○支付你多
      少費用？）25萬元，好像是分兩次付清，詳細情形，我不
      記得了。這兩次是在被告丙○○去越南找黃氏雪梅來台前
      先給10萬元，之後15萬元，何時付的我忘了」等語（見原
      審卷第200頁），足見，被告丁○○先後2次共計支付25
      萬元給己○○做為引進黃氏雪梅之代價，應堪確認，而被
      告自身係經營人力仲介之業者，對於外勞之引進程序，衡
      情，知之甚稔，焉會因聘雇外勞，而於引進前後支付高達
      25萬元之費用，復徵之前開共同被告之供述及證人之證述
      ，足認共同被告己○○在偵查中陳述: 是丁○○要我找人
      辦假結婚進來乙節，應屬可信。是被告丁○○與己○○等
      人以假結婚方式辦理外籍人士來台工作等事實，與共同被
      告己○○有行使使公務員登載不實文書之犯意聯絡，應可
      認定。
（二）被告庚○○部分：被告庚○○在偵查中已供稱: 「我的意
      思我知道外勞是假結婚來台工作，但蔡表示證件一切合法
      ，如果有事，外勞的老公就可以馬上出面說明」、「（問
      ：那外勞來台前，你是知道是結婚來台工作的？）對，我
      早就知道」等語（見同上偵卷第210頁），而其上開供述
      與共同被告己○○於95年11月2日偵查中陳稱: 「（問：
      在電話中你怎麼跟鄭小姐提到工人的事？）是她自己跟我
      說她需要一位外勞，我才說我可以幫她辦一個假結婚來台
      工作的外勞」、「（問：因此鄭小姐是知道阿鑾假結婚來
      台工作的？）是的。她知道」（見同上偵卷第153頁）等
      語，及證人即共同被告己○○於原審97年7月11日審理時
      具結後證稱: 「因為丁○○表示，戊○○、庚○○需要外
      籍勞工，我則表示，我有辦法辦假結婚的外勞來台。我應
      該是對被告庚○○說的」、「（辯護人張仁龍律師問：當
      時你是如何跟被告庚○○說的？）我是跟被告庚○○講可
      以辦假結婚來台的三年的外籍新娘，後來我再跟被告庚○○說，是結婚來台的，被告庚○○就應該知道了」等語（
      見原審卷第207頁），核無不符。又揆諸被告庚○○並不
      否認於阮氏金鸞來台前即已先預付為數不少之費用予共同
      被告己○○辦理外籍新娘至其店內工作事宜，及其經營之
      檳榔攤亦有自行雇用結婚來台（非假結婚）後始應徵至其
      店內工作之越南女子等情，是被告庚○○應顯知己○○所
      辦理者，非屬正常方式引進之外勞甚明，被告庚○○於前
      開偵查中之自白，應屬事實，其嗣後推稱事發後才知阮氏
      金鸞係假結婚方式來台云云，顯屬卸責之詞，並非可採。
（三）再證人黃氏雪梅、阮氏金鸞係以假結婚方式，及依親名義
      辦理來台工作等情，亦據證人黃氏雪梅、阮氏金鸞證述綦
      詳，並有朱昌浪、吳正龍等人之戶籍謄本、結婚證書各1
      份及證人黃氏雪梅、阮氏金鸞之中華民國簽證申請表、外
      僑居留資料查詢表各1份附卷可佐，復有被告己○○書立
      之結婚手續費、費用證明單、簽約文件等單據扣案為憑。
      綜上，被告丁○○與共同被告己○○、丙○○、黃氏雪梅
      、朱昌浪、綽號「阿明」間；被告庚○○與共同被告己○○、丙○○、阮氏金鸞、吳正龍、綽號「阿明」間，就黃
      氏雪梅和朱昌浪、阮氏金鸞和吳正龍結婚之不實事項，使
      公務員登載於職務上所掌之公文書，其後再持上開登載不
      實婚姻內容之戶籍謄本等文件，向內政部警政署入出境管
      理局行使，以申請黃氏雪梅、阮氏金鸞入境來台工作之犯
      行，有犯意聯絡及行為分擔之事證甚為明確，自應法論科
      。
二、論罪科刑及新舊法比較適用
（一）按被告行為後，刑法及其施行法於94年1月7日修正公布，
      並自95年7月1日施行，另罰金罰鍰提高標準條例第2條之
      規定配合刑法修正同時刪除。依修正後刑法第2條第1項之
      規定：「行為後法律有變更者，適用行為時之法律。但行
      為後之法律有利於行為人者，適用最有利於行為人之法律
      」。上開刑法、刑法施行法等相關法律之修正雖非個別刑
      罰處罰規定或構成要件之變更，然已影響行為人刑罰之法
      律效果，應屬刑法第2條第1項所定之法律變更（最高法院
      83年度台非字第199號判決意旨參照）。是本件自應就被
      告適用修正前後相關規定法律效果綜合比較後，依上開規
      定適用法律，並應依比較後之結果一體適用，不得就新舊
      法個別項目割裂適用（最高法院95年第8次刑事庭會議決
      議意旨參照）。茲比較說明如下：
  刑法第28條共犯規定，雖將舊法之「實施」修正為「實行」
    ，其中「實施」一語，涵蓋陰謀、預備、著手及實行之概念
    在內，其範圍較廣；而「實行」則著重於直接從事構成犯罪
    事實之行為，其範圍較狹；二者之意義及範圍固有不同，但
    對於本件被告之犯行，刑法第28條之修正內容，對於被告並
    無刑罰輕重之影響，應無適用修正後刑法第2條第1項規定比
    較新舊法適用之問題（最高法院95年台上字第5589號判決意
    旨參照）。
  刑法第214條有關法定刑處500元以下罰金部分，其中最低罰
    金刑部分，修正前刑法第33條第5款規定：「罰金：1元（銀
    元）以上」，而依罰金罰鍰提高標準條例規定，就72年2月
    26日前修正之刑法部分條文罰金數額提高10倍，其後修正者
    則不提高倍數。而刑法第33條第5款自72年6月26日迄94年2
    月2日修正公布（95年7月1日施行），期間並未修正，再依
    現行法規所定貨幣單位折算新臺幣條例規定，以銀元1元折
    算新臺幣3元，則修正前最低罰金數額即為新台幣30元。修
    正後刑法第33條第5款規定：「罰金：新臺幣1000元以上，
    以百元計算之」，修正後最低罰金刑即為1000元，自應以修
    正前之規定有利被告。
  另被告如處以得易科罰金之刑度，其易科罰金之標準依修正
    前第41條第1 項前段及廢止前罰金罰鍰提高標準條例第2 條
    之規定，係以銀圓100、200元及300元（即新臺幣300元、60
    0元及900元）折算1日，修法後罰金罰鍰提高標準條例第2條
    刪除，並修正刑法第41條第1項前段之折算標準為新臺幣100
    0元、2000元及3000元，則修法後得以罰金易科之折算標準
    既為提高，較之修法前之規定自無有利於行為人，即應適用
    修正前之規定。
  綜上，綜合比較前述各項法律變更之結果後，本件被告如上
    犯行，因修正後之規定並未對被告更為有利，依據修正後刑
    法第2條第1項前段，應一體適用修正前刑法之規定，合先敘
    明。
（二）次按結婚應以當事人之一方為申請人，為結婚之登記，戶
      籍法第17條、第35條定有明文；而申請登記經提出證明文
      件予戶政機關查驗後，即應予以登載，戶籍法施行法第13
      條第2項、第17條亦定有明文，即關於結婚戶籍登記，戶
      籍機關僅有形式審查權而無實質審查權。是明知無結婚之
      實，卻使戶政機關之公務員為結婚之登記，自應構成刑法
      第214條之明知不實事項而使公務員登載不實罪。是核被
      告丁○○、庚○○之所為，係犯刑法第216條、第214條之
      行使使公務員登載不實文書罪，所犯使公務員登載不實之
      低度行為，為行使之高度行為所吸收，不另論罪。又被告
      以假結婚方式密接地先後就黃氏雪梅、阮氏金鸞和吳正龍
      結婚之不實事項，使公務員登載於職務上所掌之戶籍登記
      簿、戶口名簿、戶籍謄本等公文書上，其後再於同日密接
      地持向內政部警政署入出境管理局行使，顯係利用同一機
      會基於行使使公務員登載不實文書之單一犯意下所為之數
      個舉動，為接續犯，均僅論以一罪。另被告丁○○、己○○、丙○○與黃氏雪梅、朱昌浪、綽號「阿明」間；被告
      庚○○、己○○、丙○○與阮氏金鸞、吳正龍、綽號「阿
      明」間就上開犯行，有犯意聯絡與行為分擔，為共同正犯
      。
（三）原審同上見解，認被告丁○○、庚○○之行為，成立刑法
      行使使公務員登載不實文書罪，適用刑法第2條第1項前段
      、第28條、第216條、第214條、修正前第41條第1項前段
      ，罰金罰鍰提高標準條例第1條前段、修正前罰金罰鍰提
      高標準條例第2條、中華民國96年罪犯減刑條例第2條第1
      項第3款、第7條、第9條，審酌被告丁○○、庚○○僅因
      本身有人力方面需求，即不顧我國法令有關聘請外勞之限
      制，以此脫法途徑引進外國人來台為其等工作，所為均已
      造成我國對外國人入境管理之危害，亦妨害本國勞工之工
      作權，於社會公共秩序之妨害匪淺，並兼衡被告之智識程
      度、分工情狀與犯罪後之態度等一切情狀，分別量處有期
      徒刑8月。又被告等人犯罪時間係在96年4月24日之前，依
      中華民國96年罪犯減刑條例第2條第1項第3款、第7條之規
      定，應減輕被告之宣告刑2分之1，並依同條例第9條及修
      正前刑法第41條第1項前段之規定，就減得刑，諭知易科
      罰金之折算標準。經核並無違誤，量刑亦稱允當，被告丁○○、庚○○仍執陳詞，以其不知係假結婚等情，提起上
      訴，核無理由，應予以駁回。
參、無罪部分
一、公訴意旨復以:
  (一)乙○○、戊○○被訴行使使公務員登載不實罪部分：被告乙○○、戊○○與共同被告己○○、丁○○、甲○○、庚○○
    、丙○○及朱昌浪、黃加伯、吳正龍等人基於行使使公務員
    登載不實文書之犯意聯絡，先由丙○○偕同朱昌浪、黃加伯
    、吳正龍搭機前往越南，而丙○○於尋得有意以假結婚方式
    來臺工作而與上開人有相同犯意聯絡之黃氏雪梅、李氏虹、
    阮氏金鸞後，即透過與渠等有相同犯意聯絡年籍姓名均不詳
    綽號「阿明」之成年男子安排下，於93年8月16日越南西寧
    省當地戶政事務所辦畢黃氏雪梅與朱昌浪、李氏虹與黃加伯
    、阮氏金鸞與吳正龍之結婚登記手續。丙○○、朱昌浪、黃
    加伯、吳正龍返台後，己○○即分別於93年9月10日偕同朱
    昌浪前往台北三重戶事務所、於同日偕同黃加伯前往台北縣
    萬華區戶政事務所、於93年10月4日偕同吳正龍前往台北市
    文山區第一戶政事務所辦理結婚登記，使該等戶政事務所公
    務員於職務上所掌之戶籍登記簿、戶口名簿、戶籍謄本等公
    文書上為不實結婚登記之記載，足以生損害於戶政機關戶籍
    及身分管理之正確性。嗣由己○○代為持上開登載不實婚姻
    內容之戶籍謄本等文件，向內政部警政署入出境管理局（現
    改稱內政部入出國及移民署）行使，以配偶來台依親為由，
    申辦領得黃氏雪梅、李氏虹、阮氏金鸞得以入境之來台簽證
    ，而使李氏虹於93年9月17日、黃氏雪梅於93年9月25日、阮
    氏金鸞於93年10月7日得持以入境。李氏虹、黃氏雪梅、阮
    氏金鸞入境後，李氏虹由己○○委請丙○○、被告乙○○帶
    同前往甲○○與其夫賴世坤經營之「文松海鮮店」工作；阮
    氏金鸞由己○○帶同前往庚○○與其夫即被告戊○○經營之
    「好記檳榔攤」工作，因被告乙○○、戊○○共犯刑法第
    216條、214條行使使公務員登載不實文書之罪嫌云云。
  (二)己○○、丙○○、甲○○、乙○○、丁○○、戊○○、庚○○被訴刑法第296條之1及第304條部分：
  被告己○○、丙○○、甲○○、乙○○復共同基於質押人口
    、剝奪他人行動自由之犯意聯絡，由被告甲○○在越南籍女
    子李氏虹未入境前，分別交付10萬元現金10萬元支票予被告
    己○○，作為辦理相關手續事宜費用及酬勞。李氏虹來台後
    ，被告丙○○先即將其護照、外僑居留證、結婚證書等證件
    扣留後，被告己○○再委託被告丙○○、乙○○乘計程車搭
    載李氏虹至「文松海鮮店」，將李氏虹及上開證件交予被告
    甲○○，將李氏虹之人身控制權移轉由被告甲○○掌控。李
    氏虹遂被迫聽命於被告甲○○在該餐廳內賣海產、並在被告
    甲○○家中擔任打掃、清潔之工作，且無法休息。而以上開
    方式，貶抑李氏虹之人格，使其處於生產工具之地位，並以
    此剝奪其行動自由。李氏虹在上開餐廳工作約2年後，因無
    法忍受遭勞力剝削，於95年9月20日脫逃，報警處理，始知
    上情。
  被告己○○、丙○○復與丁○○、戊○○、庚○○共同基於
    質押人口、剝奪他人行動自由之犯意聯絡，由被告戊○○、
    庚○○在越南籍女子阮氏金鑾未入境前，即先交付8萬元現
    金予己○○，作為前金，俟阮氏金鑾入境後，再支付17萬元
    尾款，共計25萬元。被告戊○○、庚○○並於阮氏金鑾來臺
    後，交付2萬5元之仲介費予被告丁○○。於阮氏金鑾來台時
    ，被告丙○○先即將其護照、外僑居留證、結婚證書等證件
    先行扣留後再交予被告己○○，嗣被告己○○再親自帶阮氏
    金鑾至「好記檳榔攤」，將阮氏金鑾及上開證件交予被告戊○○、庚○○，並向其等2人收取17萬元尾款，被告己○○
    再與被告戊○○、庚○○約定，如阮氏金鸞逃跑，願意與其
    等分擔25萬元費用之一半，而將阮氏金鑾人身控制權移轉予
    被告戊○○、庚○○掌控。阮氏金鑾遂被迫聽命於被告戊○○、庚○○2人在該檳榔攤賣檳榔，自清晨5時起至深夜11時
    許甚至凌晨1、2時不斷工作，假日亦不得休息，以上開方式
    ，貶抑阮氏金鑾之人格，使其處於類似生產工具之地位，並
    藉此剝奪其行動自由。嗣阮氏金鑾因遭庚○○責罵，復不堪
    忍受每日工時甚長，遂於工作約1月後，伺機取回其護照、
    外僑居留證，逃離該處，嗣於某地魚丸店工作7 、8月後返
    回越南。
  被告己○○、丁○○、丙○○另共同基於質押人口、剝奪他
    人行動自由之犯意聯絡，由被告丁○○在越南籍女子黃氏雪
    梅未入境前，先交付20萬元訂金予被告己○○，作為辦理該
    女子來台相關手續費用及酬勞，俟黃氏雪梅入境交予被告丁○○後，被告丁○○再支付5萬元予被告己○○，共計25萬
    元。被告丙○○並於黃氏雪梅來台時，將其護照、外僑居留
    證、結婚證書等證件扣留後，交予被告己○○。嗣被告己○○即偕同被告丙○○，前往被告丁○○經營之華特公司，將
    黃氏雪梅及其上開證件交予被告丁○○，被告丁○○並強逼
    黃氏雪梅簽立內容為：黃氏雪梅向丁○○借款，願從薪資抵
    扣攤還，決不偷跑、逃避等語之保證書，再由被告己○○簽
    立20萬元之本票，並在上開保證書上簽名，以示負連帶保證
    之責，而將黃氏雪梅之人身控制權移轉由被告丁○○完全掌
    控。被告丁○○遂安排黃氏雪梅至不知情由溫鳳珍所經營之
    「雙合盛小館」工作，並向溫鳳珍收取黃氏雪梅月薪2萬5千
    元，黃氏雪梅在該址工作約5、6月後，因故與僱主發生爭執
    ，遭僱主抱怨，被告丁○○遂再將黃氏雪梅安排至基隆市仁
    愛市場D36攤位由不知情朱秋遠所經營之豬肉攤工作，向朱
    秋遠並收取黃氏雪梅月薪2萬5千元，黃氏雪梅在該址工作約
    2月後，再次遭僱主抱怨，丁○○遂又將黃氏雪梅帶回，安
    排照顧其重病之公公賴國忠（已於95年10月16 日死亡）約1
    個月後，黃氏雪梅疑遭賴國忠性騷擾，趁機逃跑報警，惟警
    方以一般外勞逃跑事件處理，經己○○到案說明後將黃氏雪
    梅領回，被告丁○○即將黃氏雪梅交予被告己○○帶回，被
    告己○○即黃氏雪梅交予無犯意聯絡之拾荒老人黃丁奮暫為
    看顧，以上開方式，貶抑黃氏雪梅之人格，使其處於類似生
    產工具之地位，並以此剝奪其行動自由。嗣黃丁奮因告知黃
    氏雪梅速逃跑，否則會被己○○賣掉云云，黃氏雪梅乃急忙
    逃離該處，經居民協助報警處理，始知上情，因認被告己○○、丙○○、丁○○、甲○○、乙○○、戊○○、庚○○涉
    另共犯刑法第296條之1第1項買賣質押人口罪、第302條第1
    項以非法方法剝奪他人行動自由罪嫌云云。
二、按犯罪事實應依證據認定之，無證據不得認定其犯罪事實，
    刑事訴訟法第154條第2項定有明文。又認定不利於被告之事
    實，須依積極證據，苟積極證據不足為不利於被告事實之認
    定時，即應為有利於被告之認定，更不必有何有利之證據；
    且刑事訴訟法上所謂認定犯罪事實之積極證據，係指適合於
    被告犯罪事實之認定之積極證據而言，雖不以直接證據為限
    ，間接證據亦包括在內，然而無論直接或間接證據，其為訴
    訟上之證明，須於通常一般之人均不致有所懷疑，而得確信
    其為真實之程度者，始得據為有罪之認定，倘其證明尚未達
    到此一程度，而有合理之懷疑存在時，自不能以推測或擬制
    之方法，以為有罪裁判之基礎，最高法院29年度上字第31
    05號、30年度上字第816號、40年度台上字第86號、76年度
    台上字第4986號判例可資參照。次按刑事訴訟法第161條第1
    項規定，檢察官就被告犯罪事實，應負舉證責任，並指出證
    明之方法。因此，檢察官對於起訴之犯罪事實，應負提出證
    據及說服之實質舉證責任。倘其所提出之證據，不足為被告
    有罪之積極證明，或其闡明之證明方法，無從說服法官以形
    成被告有罪之心證，基於無罪推定之原則，自應為被告無罪
    判決之諭知（最高法院92年臺上字第128號判例要旨參照）
    。
三、本件公訴人認被告己○○、丙○○、丁○○、甲○○、乙○○、戊○○、庚○○涉上開犯行，就被告乙○○、戊○○
    涉共犯刑法第216條、214條罪嫌部分，無非以被告乙○○、
    戊○○及共同被告己○○在偵查中之供述為其主要論據；
    被告己○○、丙○○、丁○○、甲○○、乙○○、戊○○、
    庚○○涉另共犯刑法第296條之1第1項、第302條第1項罪嫌
    部分，則以證人李氏虹、阮氏金鸞、黃氏雪梅在偵查中之證
    述及扣案之結婚手續費單據、費用證明單、本票、保證書、
    簽約文件等為其依據。
四、訊據被告己○○、丙○○、丁○○、甲○○、乙○○、戊○○、庚○○均堅決否認涉犯上開犯行，被告己○○辯稱:伊
    並無扣留李氏虹、阮氏金鸞、黃氏雪梅等人之身分證明文件
    ，且李氏虹、阮氏金鸞、黃氏雪梅之行動自由並未因此受限
    ，伊所收取之費用是辦理李氏虹、阮氏金鸞、黃氏雪梅假結
    婚來台工作之相關費用，並非買賣人口之費用等語；被告丙○○辯稱: 伊僅是協助己○○辦理李氏虹、阮氏金鸞、黃氏
    雪梅以假結婚來台工作之相關事宜，並無涉及剝奪李氏虹、
    阮氏金鸞、黃氏雪梅之自由及買賣質押人口等語；被告丁○○辯稱: 伊僅是幫黃氏雪梅保管護照，並未剝奪其人身自由
    ，及涉及買賣人口，且伊僅介紹己○○與庚○○、戊○○認
    識，有關阮氏金鸞至庚○○處工作細節伊均不知情等語；被
    告甲○○辯稱: 李氏虹是將其護照自行放在抽屜，伊並未幫
    她保管，其他證件亦由她自行保管，伊並無剝奪李氏虹之行
    動自由或涉及買賣質押人口等語；被告乙○○辯稱: 有關雇
    用李氏虹事宜係由己○○與甲○○自行接洽，而李氏虹來台
    後，因己○○有事無法帶李氏虹去甲○○那邊，伊就代為帶
    李氏虹過去，當時己○○有交給伊1個紙袋，說是李氏虹之
    證件，伊就一起把它帶過去交給甲○○，伊就幫這個忙而已
    等語；被告戊○○辯稱: 有關外勞之聘雇是由伊太太庚○○
    在接洽，伊並不知阮氏金鸞是假結婚來台，且阮氏金鸞至伊
    處工作，伊也沒有保管其證件，或有剝奪其行動自由情事等
    語；被告庚○○辯稱: 阮氏金鸞至伊處工作期間，證件都是
    由自行保管，伊並未剝奪其行動自由或有買賣、質押人口情
    事等語。
五、經查：
  (一)乙○○行使使公務員登載不實文書罪部分：
    被告乙○○在偵查中僅陳稱: 「（問：你是否知道李氏虹
      是假結婚來台的？）我不知道，己○○也沒有告訴人我」
      （見同上偵卷第139 頁）、「（那妳事先到底知不知道李
      氏虹是假結婚來台工作？）剛開始我確實不知道，等蔡將
      李氏虹的手續都辦好了，確實要來台了我才知道」、「（
      因此李氏虹來台的事，完全都是甲○○與己○○接洽的？
      當時在場嗎？）對，都是他們二人接洽的，有一次我在漁
      港店裡面還看到蔡拿紙張給呂，只是沒有看到那是什麼文
      件」（見同上偵卷第274、275頁）等語，據上，尚難謂其
      在偵查中有何不利於己之供述。
    至共同被告己○○於95年11月2日在偵查中以證人身分具
      結後雖證稱: 「（問：那當時你怎麼對乙○○講的？）我
      就講李氏虹是辦假結婚來台做工的，我也有跟她說做工的
      費用總共收了25萬元」、「（問：你有跟乙○○講結婚手
      續費、費用證明單上面寫的這些條件？）她早就知道了，
      我還沒有拿這二張文件給李時，就有先口頭跟她說過了」
      （見同上偵卷第151頁），然參諸李氏虹係由共同被告甲○○所聘雇，及共同被告己○○於同日在偵查中證稱:「
      （問：你叫誰帶李氏虹到富基漁港？）是丙○○與乙○○
      帶她去的，因為乙○○與富基漁港的老板娘甲○○是表姐
      妹關係」、「（問：你有給李任何好處？）沒有，她純幫
      忙」（見同上偵卷第151頁）等語，是被告乙○○縱然事
      前知悉共同被告己○○係以假結婚方式引進外勞至共同被
      告甲○○處工作，然乙○○並非雇主，且無證據足資證明
      被告乙○○參與引進外勞之行為，自難遽認被告乙○○就
      共同被告己○○因辦理李氏虹與黃加伯有關假結婚手續及
      李氏虹之來台事宜而行使使公務員登載不實之文書部分，
      與共同被告己○○、丙○○、甲○○及李氏虹、朱昌浪間
      有犯意聯絡及行為分擔。至被告與丙○○帶同李氏虹至甲○○處之幫忙行為，應係行使使公務員登載不實之文書罪
      成立後之幫助行為，刑法上評價為「事後幫助」之行為，
      尚難論以幫助犯，公訴人上訴意旨認至少成立幫助犯，容
      有誤解。
  (二)戊○○行使使公務員登載不實文書罪部分：
    被告戊○○固在95年11月2日偵查中陳稱: 「己○○在電
      話中有說雖是假結婚，但是阮氏金鸞的先生都跟在蔡身邊
      ，如果警察要盤查，她老公隨時可以出面說明」（見上開
      偵卷第206頁）、「是己○○，我雖知道這是假結婚來台
      工作，有罪，但他保證給我的證件絕對合法，不是偽造」
      （見同上偵卷第208頁）等語，依上開被告之自白，固承
      認知道被告假結婚來台，但尚難認定被告係於引進前即明
      瞭，況被告於本院審理中辯稱係引進逃跑後才知道是假結
      婚，是尚難以被告前開偵查中之自白，據為被告不利之認
      定。
    復據共同被告己○○於95年11月2日偵查中以證人身分具
      結證稱: 「（問：那你與檳榔攤的人接觸？）當時是戊○○的太太鄭小姐打電話跟我接觸的，戊○○並沒有與我接
      觸」、「（問：因此一切條件你都是與鄭小姐講的？）是
      的，都是在電話中講的，錢是鄭小姐請要北上交檳榔的人
      帶上來，然後我再去拿」等語（見同上偵卷第153頁），
      及於原審97年7月11日審理時以證人身份具結證稱: 「（
      辯護人張仁龍律師問: 被告丁○○為何要介紹你們認識？
      ）因為被告丁○○表示，戊○○、庚○○需要外籍勞工，
      我則表示，我有辦法辦假結婚的外勞來台。我應該是對被
      告庚○○說的」（見原審卷第207頁）、「（被告庚○○
      問：你當時是跟我接洽，或跟我先生接洽外勞的事？）剛
      開始是跟被告庚○○接洽，但是尾款支票是被告戊○○開
      給我的」等語（見原審卷第211頁），並佐以共同被告庚○○於原審97年7月11日審理時以證人身份具結證稱: 「
      （辯護人陳傳中律師問：阮氏金鑾到你店裡工作時，是被
      告己○○跟你接洽？）是，接洽過程中我先生被告戊○○
      沒有參與」、「（辯護人陳傳中律師問：被告己○○帶阮
      氏金鑾到你店裡時，是誰負責處理？）是我本人，我先生
      被告戊○○當時不在場」等語（見原審卷第230頁），堪
      認當時委請共同被告己○○仲介外勞至「好記檳榔攤」工
      作，及與共同被告己○○洽談有關聘雇外勞細節者，係共
      同被告庚○○，被告戊○○並未參與其內，至於尾款雖由
      被告戊○○所支付，然尾款既在阮氏金鑾入境後始支付，
      自無法據此認定被告事前知情並參與。從而，尚難單以被
      告戊○○於偵查中曾表示知悉阮氏金鸞係以假結婚方式來
      台工作乙節，即謂其與共同被告間就行使使公務員登載不
      實之文書部分有犯意聯絡及行為分擔。
  (三)己○○、丙○○、丁○○、甲○○、乙○○、戊○○、庚○○涉犯刑法第296條之1第1項、第302條第1項罪部分：
    被告庚○○此部分犯行，辯護人主張未在公訴人上訴之範
      圍內，然據到庭檢察官主張被告確在上訴範圍內，復徵之
      ，上訴書當事人欄確實載有被告庚○○，及到庭檢察官主
      張本案係就原審無罪部分上訴等情，本院認庚○○原審無
      罪判決之部分應在檢察官上訴範圍內，核先敘明。
    按刑法296條之1買賣、質押人口罪係置於使人為奴隸罪條
      文之後，而使人為奴隸罪之立法，在於行為人對於被害人
      「人格」之貶抑，使其喪失自我決定權，將之視如物品置
      於自己實力支配下。故行為人如將被害人之人格貶抑，視
      為有價之物品，而為有價之「買賣」或「質押」等行為，
      始該當於本罪；再按刑法第302條第1項之妨害自由罪，以
      「私行拘禁或其他非法方法，剝奪人之行動自由」為要件
      ，其中「私行拘禁」屬例示性、狹義性之規定，「以其他
      非法方法剝奪人之行動自由」，則屬於補充性、廣義性之
      規定，但須有以各種非法之方法，致剝奪人之行動自由為
      成立要件，而所謂剝奪人之行動自由，應以有具體行為，
      使人之行動喪失自由，方能成立，如僅其意思決定受影響
      ，其行為或不行為之自主性並未喪失，自與本罪之成立要
      件有間。
    本件被告丁○○、甲○○、庚○○固因委請被告己○○、
      丙○○以假結婚方式辦理越南女子來台工作事宜，而先後
      交付25萬元予被告己○○，然(1)依扣案之結婚手續費單據
      上記載有：「一、去越南結婚之費用：新台幣貳拾柒萬肆
      仟元整，包括新郎之機票費、飯店吃宿。二、包括越南結
      婚辦理文件，新娘回台灣機票費」等語（見上開偵卷第11
      3 頁）；(2)再參諸證人阮氏金鸞於偵查中證稱: 「（問：
      你假結婚來台要花多少錢？要先借多少錢？）不用，也不
      用先借錢」等語（見上開偵卷第196頁）、證人李氏虹於
      原審97年6月23日審理中證稱: 「（問：辯護人陳傳中律
      師問：被告丙○○有無跟你談及來臺灣的費用？）有，但
      是沒有說花多少，只是說用薪水來扣」、「（辯護人陳傳
      中律師問：黃加伯去越南辦理假結婚的費用及住宿的費用
      ，在越南時你有無幫他出？）沒有」、「辯護人陳傳中律
      師問：來臺灣的機票錢，你有自己出？）沒有」、「（辯
      護人許碧真律師問：被告丙○○說來台的費用要從薪水扣
      時，阮氏金鑾及黃氏雪梅是否也在場？）是」等語（見原
      審卷第86、87頁）。可知被告己○○與被告丁○○、甲○○、庚○○等人所議定之上開金額顯非雙方買賣越南女子
      人口來台之對價，而係辦理越南女子以假結婚方式來台之
      相關費用及被告己○○、丙○○之仲介費。
    再者，依證人阮氏金鸞於偵查中證稱: 「（問：《被告丙○○》有無跟妳說一個月多少錢？）有，說第一個月至第
      六個，每月4000元，後來慢慢增加」、「（問：是誰帶你
      來台？）我自己一人從越南出發，到台機場，丙○○與老
      公來接我」、「（問：當時老板或老板娘有無說你一個月
      的薪水？）有，說要給我4000元」（見上開偵卷第196 、
      197頁）等語；證人李氏虹偵查中證稱: 「（問：來台前
      ，你們在越南有無一份越南字的文件？）很久了，我在越
      南的旅館有簽，但內容我不記得，是用越南文簽的，後來
      來台，我在己○○的妹妹那邊也有簽一份，內容是有關錢
      ，有關每個月工作薪水的事，就從第一個月至第六個月每
      月三千元」、「（問：你們知道來台工作的薪水？）還沒
      有來台前，丙○○就口頭告訴過我，第一個月到第六月每
      個月是三千元」（見上開偵卷第289頁）、及在原審97年6
      月23日審理時證稱: 「我原來在越南做賣菜，被告丙○○
      她到越南來找我到臺灣工作，她跟我說到在臺灣工作每月
      有3000元，半年後是每月7000元，一年後每月是1萬元，
      第3年開始每月是1萬3千元。我答應後，被告丙○○就安
      排我以假結婚的方式來臺工作」（見原審卷第84頁）、（
      辯護人廖穎愷律師問：在越南賣菜的月薪為何？）換算新
      台幣為3、4000元」、「（辯護人廖穎愷律師問：剛開始
      來台的薪水只有3千元，為何你還要過來？）因為半年後
      ，薪水就會變多」（見原審卷第84頁）等語；足證黃氏雪
      梅、李氏虹、阮氏金鸞係在不花費分文下即可來台打工，
      而對被告己○○、丙○○所開立之薪資條件認為合理，始
      同意並配合辦理假結婚之相關手續後來台工作，且黃氏雪
      梅、李氏虹、阮氏金鸞亦未曾表示被告有故意課扣約定薪
      資情事，是難謂被告己○○、丙○○、丁○○、甲○○、
      乙○○、戊○○、庚○○有將黃氏雪梅、李氏虹、阮氏金
      鸞視為有價物品買賣之情形。
    被告己○○、丙○○、丁○○、甲○○、乙○○、戊○○
      、庚○○於黃氏雪梅、李氏虹、阮氏金鸞來台工作後，是
      否有對黃氏雪梅、李氏虹、阮氏金鸞之人格貶抑，視如物
      品而置於自己實力支配下，並藉此剝奪黃氏雪梅、李氏虹
      、阮氏金鸞之行動自由？查：
    (1)雖證人阮氏金鸞在偵查中證稱：「（問：你在檳榔攤工作
      辛苦嗎？）辛苦，我從早上5 點開始工作，一開始做到晚
      上11點，後來有時還做到凌晨1、2點」等語（見上開偵卷
      第198頁）；證人李氏虹在偵查中證稱: 「我都是做到晚
      上11、12點，剛來時台北媽媽就交代我每天早、晚要做的
      家事，還交代誰的衣服要放哪邊，老板娘當時在場但是沒
      有開口，我會幫老板娘晾衣服、拖地板、擦玻璃、倒垃圾
      、洗廁所等，... 有時回家我很累，找地方休息，我看老
      板娘脾氣不好，臉色不好看，她不會打我，但會唸我，不
      高興的樣子，我就不敢休息了」等語（見上開偵卷第291
      頁）；證人黃氏雪梅在偵查中「（問：郭小姐要你到那些
      地方工作？）第一個工作是賣麵，時間是在我來台灣後的
      20天，我在那工作了5、6個月，地點是在台北市政府附近
      商圈」（見96年度偵字第196號卷第19頁）、「（問：你
      從第一份工作到第二份工作時間各為何？辛苦嗎？是否有
      受到雇主的虐待或欺悔？）賣麵是從早上6點到晚上12 點
      ，賣豬肉的是從第一個月早上7時30分到晚上10或12時不
      等，第二個月是從早上4點到晚上11、12時都有，那些老
      板都是很少跟我講話，老板娘是我做錯事會罵得很兇，但
      有給我飯吃，他們並沒有特別虐待我」（見96年度偵字第
      196號卷第21頁）等語，但上開證詞縱令屬實，亦僅能認
      被告甲○○、乙○○、戊○○、庚○○等人及被告丁○○
      仲介之雇主溫鳳珍、朱秋遠等人於雇用黃氏雪梅、李氏虹
      、阮氏金鸞期間，有違反勞動基準法規定而使黃氏雪梅、
      李氏虹、阮氏金鸞超時工作之情形，尚難認有對其等之人
      格貶抑而予以質押情事。且前開經營生意之性質，所需之
      時間雖長，然雇主均亦在場參與，衡情，雇主未歇，其等
      自難先行歇息，是以此認雇主有剝削勞力，凌虐等情，自
      屬無據。
    (2)又依證人李氏虹於原審97年6月23日到庭證稱: 「（辯護
      人廖穎愷律師：問有無到其他地方去遊玩？）老闆娘及家
      人有帶我去台北、南部等地去玩」、「（辯護人廖穎愷律
      師問: 生病時有無去看醫生？）有，還沒有健保卡時，我
      牙齒痛，老闆有帶我去看醫生，拿到健保卡後，是老闆娘
      帶我去看醫生的」（見原審卷卷第91頁）、「（辯護人廖
      穎愷律師問你要睡覺前，老闆娘還在做什麼事？）還在算
      帳」、「（辯護人廖穎愷律師問：老闆娘平常比你還晚睡
      ？）通常她都兩、三點才睡，有時我會陪她聊天，因為我
      看到每天都在煩惱小孩等事」、「（辯護人廖穎愷律師問
      ：老闆娘有無幫員工辦生日餐會？）有。氣氛還愉快」、
      「（辯護人廖穎愷律師問；老闆娘有無送員工禮物給你？
      ）有，有送我化粧品及一、兩套衣服、鞋子」「（辯護人
      廖穎愷律師問：你在文松海鮮店過的還不錯？）應該是」
      （見原審卷第93頁）、「（檢察官問：在文松海鮮店工作
      期間有無休假？）沒有」、「（檢察官問：為何你都不將
      一個月的4天休假修完？）他們沒有不給我休，只是因為
      我要加班費」（見原審卷第95頁）等語；證人溫鳳珍於原
      審97年7月7日審理時證稱：「（辯護人李育敏律師問：平
      常《與黃氏雪梅》的相處狀況如何？）還不錯，我們還會
      一起去逛街照、大頭貼，我今天還有帶我跟她一起照的大
      頭貼過來。照片內後排中間那個是黃氏雪梅。《庭呈附卷
      》我也有帶她去過美麗華吃冰淇淋，還有帶她去看燈海隧
      道，生日時還有送她ＣＤ，我對她非常好」、「（辯護人
      陳傳中律師問：被告丁○○有無交代你不要讓她亂跑？）
      沒有。她在我那邊行動很自由」（見原審卷第128、129
      頁）等語；證人斐明雪於原審97年7月7日審理時證稱: 「
      （辯護人張仁龍律師問  好記檳榔攤的人員管理是誰處理
      ？）老闆娘被告庚○○。老闆被告戊○○作外送的工作。
      他們常常不在，因為他們要去台東、屏東採購檳榔等物。
      至於他們有沒有過夜，我不曉得」、「（辯護人張仁龍律
      師問：被告庚○○有無交代你多照顧阮氏金鑾？）有。因
      為她不太會講國語，我教她檳榔怎麼包，東西怎麼賣，帳
      如何算。我有幫她買電話卡，因為她想打電話回越南，所
      以就請我幫忙，我有教她如何打國際電話。檳榔攤附近就
      有便利商店，她可以自己去買」（見原審卷第147頁）等
      語；益證被告己○○、丙○○、丁○○、甲○○、乙○○
      、戊○○、庚○○未曾對黃氏雪梅、李氏虹、阮氏金鸞之
      人格有貶抑情事。
    (3)至被告己○○、丙○○、丁○○、甲○○、乙○○、戊○○、庚○○是否以扣留黃氏雪梅、李氏虹、阮氏金鸞證件
      之方式剝奪其等行動自由？查: 依證人李氏虹於原審97
      年6月23日審理時證稱: 「（辯護人廖穎愷律師問：知否
      你的證件放在何處？）我只知道是在老闆娘那邊」、「（
      辯護人廖穎愷律師問你有無要求將證件放在身上？）沒有
      ，沒有要求證件放在我身上」、「（辯護人廖穎愷律師問
      ：有無認識在臺灣的越南朋友？）有，是他來餐廳用餐時
      認識，他曾帶我去買東西，且到附近走走，就我們兩個人
      ，就是95年9月20日當天」、「（辯護人廖穎愷律師問：
      有無單獨去文松海鮮店附近的商家買東西？）有，只有到
      附近的泰國商店去聊天買東西」、「（辯護人廖穎愷律師
      問：有無單獨到文松海鮮店附近的便利商店買東西？）有
      ，離海鮮店沒有很遠」（見原審卷第97頁）等語；證人溫
      鳳珍於原審97年7月7日審理時證稱: 「（辯護人李育敏律
      師問：平常除了上班是妳先生載她《黃氏雪梅》外，還有
      其他的方式？）有時候會搭捷運，有時她會自己一個人搭
      」「（辯護人李育敏律師問：她在家裡及店裡可以自由出
      入？）可以，她常常出去買她要喝的咖啡及香煙」、「（
      辯護人李育敏律師問黃氏雪梅的護照、健保卡及居留證是
      否由你保管？）我沒有保管她的證件，據我所知，她的健
      保卡及居留證是她自己保管，因為搭捷運時，她需要帶一
      些證明文件在身上，以備臨檢時提出，至於護照我不曉得
      」（見原審卷第128、129頁）等語；證人斐明雪於原審97
      年7月7日審理時證稱: 「（辯護人張仁龍律師問：好記檳
      榔攤外籍人員的證件如何放置？）都放在櫃子上面」、「
      （辯護人張仁龍律師問阮氏金鑾也是放在該櫃子？）是的
      ，我們都同一放在那裡。是為了要臨檢時，可以方便拿出
      來。那時臨檢次數還蠻多的，有時候一天兩次」（見原審
      卷第147、148頁）等語，可知被告己○○、丙○○、丁○○、乙○○、戊○○、庚○○並未扣留或保管黃氏雪梅、
      李氏虹、阮氏金鸞之證件，而被告甲○○雖持有保管李氏
      虹之證件，但李氏虹之行動自由自主性顯未因此受限或遭
      剝奪。由上，尚難認被告等人對黃氏雪梅、李氏虹、阮氏
      金鸞有何妨害自由之犯行。
    公訴人上訴意旨：縱使原審認定上開被告等之犯行未構成
      刑法第296條之1買賣人口罪，惟被告等人仍觸犯刑法第30
      4條強制罪、及勞動基準法第76條之罪，上開犯罪事實於公
      訴人起訴事實範圍內，原審未變更起訴法條加以論罪，實
      有違法不當：(1)按勞動基準法第6條：「任何人不得介入
      他人之勞動契約，抽取不法利益。」，同法第76條：「違
      反第六條規定者，處三年以下有期徒刑、拘役或科或併科
      三萬元以下罰金。」本案被告丁○○自承渠安排黃氏雪梅
      ，分別前後至不知情之雇主溫鳳珍、朱秋遠處工作，並向
      僱主收取月薪2 萬5千元，卻僅給付被害人黃氏雪梅幾千
      元之零用金。又被害人黃氏雪梅從未向被告丁○○、己○○借款，已如前述，則雇主每月給付黃氏雪梅之薪資，本
      即為黃氏雪梅所應得之報酬，被告丁○○、己○○卻介入
      其中，抽取不法之利益，彼等之行為實已違反前揭勞基法
      之規定，屬於犯罪之行為。(2)又據黃氏雪梅95年8月16日
      警訊筆錄：「己○○及丁○○要我簽一份書面文件，己○○及丙○○並告訴我欠丁○○30萬元，要工作3年償還，
      如果我不簽，他們就會把我賣到高雄賣檳榔，我很害怕就
      簽了」，且事實上被告己○○及丁○○確有令黃氏雪梅簽
      署保證書，此亦有卷附之保證書影本為證，可證明黃氏雪
      梅確實有被脅迫簽立保證書。則被告己○○及丁○○之行
      為顯然亦觸犯刑法第304條之罪，且本案起訴書亦有將上
      開被告等犯刑法第304之罪之事實，記載於起訴書（見第7
      頁第1行末起：「由己○○偕同丙○○，前往丁○○上開
      華特公司，由丙○○擔任翻譯，強逼黃氏雪梅簽立內容為
      ：黃氏雪梅向丁○○借款，願從薪資抵扣攤還，決不偷跑
      、逃避…」之保證書）。查：按刑事訴訟法第三百條所定
      科刑之判決，得就起訴之犯罪事實，變更檢察官所引應適
      用之法條。故法院於不妨害事實同一之範圍內，得自由認
      定事實，適用法律，且事實是否同一，非謂罪名或犯罪之
      構成要件同一，亦非謂全部事實均須一致，而應視檢察官
      請求確定其具有侵害性之基本社會事實是否同一而定，並
      以犯罪構成要件有無罪質上之共通性為具體判斷之標準（
      最高法院92台上字第1586號判決意旨）。公訴人上訴所指
      之違反勞動基準法所保護之法益為勞動契約之公平性，而
      刑法296條之1所保護之法益為人身自由之保障，揆諸前揭
      說明，兩者並無罪質之共通性，是其基本社會事實顯非同
      一，而係另一獨立於起訴範圍外之事實。次查，黃氏雪梅
      既明知假結婚入境打工，本即預見應由薪資償付入境相關
      之費用，是以有無簽署保證文件，於其權益均無影響，況
      該保證書尚載有越南文供其閱覽，設若強逼簽署是否尚需
      譯文，亦有疑問？是被告辯稱簽此保證書目的只是要己○○負保證責任，並無強逼黃世雪梅之必要，自非無據，從
      而，尚難單憑黃氏雪梅於警詢時之陳述，遽指被告等涉犯
      刑法第304條強制罪，惟此部分既認不構成犯罪，自無變
      更起訴法條可言。據上，公訴人上訴主張原審應變更起訴
      法條審理，容有誤解。
    綜上，公訴人所舉事證，尚難形成被告此部分有罪之心證
      ，使本院確信被告乙○○、戊○○涉有刑法第216條、214
      條之犯行，及被告己○○、丙○○、丁○○、甲○○、乙○○、戊○○、庚○○涉有刑法第296條之1第1項、第302
      條第1項之犯行，本院復查無其他積極證據足證被告等人
      有公訴人所指之上開犯行，揆諸前開說明，自就上開部分
      為被告無罪之諭知。
    原審本同上之見解，以不能證明被告等前揭行，而為被告
      此部分無罪之諭知，其認事用法，俱無違誤。檢察官上訴
      意旨仍執陳詞，指摘原判決不當，不能認為有理由，應予
      駁回。
據上論斷，應依刑事訴訟法第368條，判決如主文。
本案經檢察官柯晴男到庭執行職務。
中    華    民    國    97    年    12    月    31    日
                  刑事第八庭審判長法  官  鄭文肅
                                  法  官  蔡光治
                                  法  官  劉嶽承
以上正本證明與原本無異。
如不服本判決，應於收受送達後10日內向本院提出上訴書狀，其
未敘述上訴之理由者並得於提起上訴後10日內向本院補提理由書
（均須按他造當事人之人數附繕本）「切勿逕送上級法院」。
                                  書記官  魏淑娟
中    華    民    國    97    年    12    月    31    日
本案論罪科刑法條
刑法第216條
行使第210條至第215條之文書者，依偽造、變造文書或登載不實
事項或使登載不實事項之規定處斷。
刑法第214條
明知為不實之事項，而使公務員登載於職務上所掌之公文書，足
以生損害於公眾或他人者，處3年以下有期徒刑、拘役或5百元以
下罰金。


司法院資訊處製作；財團法人民間司法改革基金會備份。
